【裁判字號】    88,上,1507
【裁判日期】    890630
【裁判案由】    拆屋還地
【裁判全文】
臺灣高等法院民事判決  八十八年度上字第一五○七號
      上  訴  人  丁○○
                  寅○○
                  丑○○○
                  午○○
                  癸○○
                  子○○○
                  甲○○
                  巳○○
                  卯○○
                  未○○○
                  壬○○
                  辰○○○
      右十二人共同
      訴訟代理人  邱秀珠律師
      被上訴  人  經濟部水利處北區水資源局（即台灣省石門水庫管理局)
                              .
      法定代理人  楊景德      .
      訴訟代理人  游文華律師
右當事人間請求拆屋還地事件，上訴人對於中華民國八十七年十一月十三日臺灣桃園
地方法院八十七年度訴字第三六一號第一審判決提起上訴，本院判決如左：
    主    文
上訴駁回。
第二審訴訟費用由上訴人負擔。
    事    實
甲、上訴人方面：
壹、聲明：求為判決：
  一、原判決不利於上訴人之部分均廢棄。
  二、右廢棄部分，被上訴人於第一審之訴及假執行之聲請均駁回。
  三、第一、二審訴訟費用由被上訴人負擔。
  四、如受不利判決，願供擔保請准免為假執行。
貳、陳述：除與原判決記載相同者，茲引用之外，補稱：
  一、原判決係以所謂上訴人簽立之同意書及被上訴人職工福利社於八十四年三月二
      十二日發函終止委託經營合約，認定租賃關係經終止，上訴人占有土地即係無
      權占有，然判決理由欄第四段亦認定「‧‧現為上訴人占用，並將原告提供之簡
      易竹棚改建為磚造房屋‧‧」，即已認定系爭地上物為上訴人各自所興建，並
      非被上訴人所有，則原判決主文謂上訴人等應自被上訴人等各自所有之「地上
      物」遷出，將土地交還被上訴人顯有錯誤。於本件中，土地屬台灣省所有，被
      上訴人管理，地上物則屬各別上訴人所有，上訴人否認無權占有系爭土地。退
      步言之，縱認上訴人無權占有土地，均非無權占有「地上物」。
  二、原判決認上訴人或配偶已簽立同意書，依同意書之內容，兩造之關係於新市場
      興建完工後，租賃關係改存在新市場之攤位上，新市場於八十四年四月正式啟
      用後，被上訴人曾數度通知上訴人遷入新市場營業，上訴人均未依約遷入，被
      上訴人職工福利社便於八十四年三月二十二日發函終止兩造間之委託經營合約
      ，租賃關係既係終止，上訴人占有系爭土地即係無權占有，故本件同意書是否
      真正、有效及是否得拘束上訴人乃應先探究者。
  三、有關同意書之答辯部分：
    (一)原判決顯有誤會之處：
      1.佳安西路五之一號部分：原判決謂該同意書之印文與委託經營合約書所蓋之
        印文相同，應認同意書為真正云云。然查二份文書余金蘭之簽名部分顯不相
        同，而印文部分亦無法以肉眼辨識為真正，是該同意書應非真正。
      2.佳安西路五之二號部分：原判決謂上訴人寅○○之配偶所簽之同意書亦屬有
        權處分，並據以判決上訴人寅○○、丑○○○遷出地上物，顯有誤會。
      3.佳安西路五之三號部分：上訴人係主張被上訴人石管局誤以為房屋為被上訴
        人石管局所有，故提供之制式同意書內容顯有錯誤，上訴人午○○未看內容
        而簽立，自係意思表示不合致，契約未成立而非錯誤，並無撤銷意思表示之
        問題。
      4.佳安西路五之四號部分：上訴人子○○○共同使用該房屋，亦非無權占有，
        原判決謂上訴人癸○○之配偶所簽之同意書，亦屬有權處分，並據以判決上
        訴人癸○○、子○○○應遷出地上物，顯有誤會。
      5.佳安西路五之六號部分：原判決謂上訴人之配偶簽立同意書，應屬有權處分
        ，亦屬無理由。
      6.佳安西路五之七號部分：原判決謂該同意書上所蓋印文與八十五年八月之聯
        合陳情書印文相同，然查同意書上之簽名、印文與委託經營書上之簽名、印
        文，顯不相同，且與聯合陳情書之印文亦不相同，原審法官以肉眼辯識，自
        有不確實之可能。另原判決命上訴人未○○○自上開房屋遷出，亦無理由。
      7.佳安西路五之九號部分：係上訴人壬○○之夫陳中立所建，原判決命上訴人
        壬○○自該屋遷出有所不合。
      8.佳安西路五之一○號部分：上訴人辰○○○就該屋雖無處分權，但經卯○○
        同意而有占有之權限，並非無權占有，原判決命其遷出尚有未合。
    (二)有關同意書之說明，上訴人之代理人於上訴理由狀中漏載何展驤、未○○○部
      分，說明如下：
      1.佳安西路五之五號部分：被上訴人於原審提出之原証三號載有甲○○姓名並
        蓋章之同意書，上訴人甲○○否認其為真正。
      2.佳安西路五之八號部分：上訴人未○○○印象中未曾書立同意書，而被上訴
        人亦未提出其名義所立之同意書。
  四、縱認各該同意書真正，其上已載明於「七十八年七月三十一日前將房屋、地上
      工作物等交還」。是退步言之，縱如原判決所謂同意書使租賃關係於特定期限
      變更租賃之地點，然上訴人於七十八年七月三十一日後仍繼續使用系爭土地，
      並繼續繳租，被上訴亦繼續收取租金，二造自此後仍屬不定期限租賃關係，被
      上訴人於八十四年三月二十二日片面終止租約，該租約自不生效力。之後部分
      上訴人繼續繳租，被上訴人照例收取，豈能謂租約已不存在？茲提出下列付租
      証據：
    (一)午○○就佳安西路五之三號基地，於八十六年四月二十三日支付自八十四年四
      月至八十六年三月租金八一六○元，有台灣土地銀行支票存款送款簿一紙（見
      上証一）。
    (二)巳○○就佳安西路五之六號基地，於八十六年四月二十三日支付自八十四年四
      月至八十六年三月租金一六五六○元，有台灣土地銀行支票存款送款簿一紙可
      參（見上証二），其在八十四年四月二十七日亦支付自八十三年十月至八十四
      年三月之租金四一四○元，有台灣土地銀行支票存款送款簿一紙可參（見上証
      三）。
    (三)壬○○就佳安西路五之九號基地，於八十六年四月二十三日支付自八十四年四
      月至八十六年三月租金二五六八○元，有台灣土地銀行支票存款送款簿一紙可
      參（見上証四）。其在八十四年四月二十七日亦支付租金六四二○元，有台灣
      土地銀行支票存款送款簿一紙可參（見上証五）。
    (四)卯○○就佳安西路五之七、五之十號基地及代理未○○○就佳安西路五之八號
      基地，於八十六年四月二十三日支付自八十四年四月至八十六年四月租金五一
      七五○元，有台灣土地銀行支票存款送款簿一紙可參（見上証六）。
    (五)另辰○○○、未○○○在八十四年四月二十七日亦分別支付自八十三年十月至
      八十四年三月之租金四九八○元、二四六○元，有台灣土地銀行支票存款送款
      簿一紙可參（見上証七、八）。
  五、被上訴人提出上訴人甲○○名義之同意書，經上訴人代理人提示並詢問上訴人
      甲○○，其答稱非其字跡，且告稱其只是南園餐廳向石門水庫管理局辦理承租
      之名義人，未曾經營過該餐廳，該餐廳原係其母馮月秀所經營，馮月秀於六十
      九年間去世，交由上訴人甲○○之弟何馮駒經營，何馮駒於八十七年間去世，
      該餐廳現由何馮駒之配偶戴金華經營。又本件向由甲○○之父何樵森與代理人
      接洽，何樵森未曾就上情敘述，只告知同意書非甲○○所立，亦非何樵森之筆
      跡云云。
  六、
    (一)被上訴人謂：「上訴人丑○○○及午○○於新市場成立時即依同意書約定意旨
      申請於新市場配租店舖一處（現均已轉讓他人）」云云。然查，上訴人丑○○
      ○及午○○本係同意租用新市場店舖，並繳納保証金，後因覺新市場不理想不
      想租用，乃轉讓他人並取回保証金。然此並不足以證明上訴人丑○○○有權處
      分佳安西路五─二號房屋，亦不足以證明午○○所簽立之同意書已生效。
    (二)被上訴人又謂：「上訴人壬○○除依本件起訴狀證七號陳情書、證八號申請書
      及證十二號委託經營合約書可證其獨立起造外，依證九號該址房屋稅籍亦可確
      認房屋為伊單獨起造」云云。然各該文書不足証明房屋為壬○○所建。
參、證據：除援用第一審所提證據外，補提支票存款送款簿八紙為證。
乙、被上訴人方面：
壹、聲明：求為判決：
  一、上訴駁回。
  二、訴訟費用由上訴人負擔。
貳、陳述：除與原判決記載相同者，茲引用之外，補稱：
  一、被上訴人改隸為經濟部水利處北區水資源局，特予陳報經濟部令函影本為証。
  二、原判決明確表示，依上訴人簽立之同意書觀之，上訴人應負之義務僅係自現有
      土地上遷出，而將房屋地上物及其他一切設施返還（交付）被上訴人，故原判
      決應無不妥。
  三、上訴人於原審已對同意書為與上訴理由狀所載相同內容之爭執，原判決理由六
      已詳為說明並認定，茲予援用，另補充說明如下：
    (一)上訴人丁○○之母余金蘭其蓋用於同意書上之印章除原判決理由六所載與委託
      經營合約書相同外，經查亦與六十八年五月二十七日因申請改建出具之申請書
      相同，顯然上訴人之上訴旨在延滯訴訟，拖延其繼續占有之時間。
    (二)上訴人丑○○○及午○○於新市場成立時即依同意書約定意旨申請於新市場配
      租店舖一處（現均已轉讓他人），又上訴人壬○○除依本件起訴狀證七號陳情
      書、證八號申請書及證十二號委託經營合約書可證其獨立起造外，依證九號該
      址房屋稅籍亦可確認房屋為伊單獨起造，顯見其等所爭執之無權處分，意思不
      合致等殊無理由。
    (三)附卷同意書簽立日期均在七十七年七月一日及六月三十日兩天，而上訴人等所
      住俱適隔鄰，情況亦復相同，平素即密切相往來，此觀附卷迭次聯名陳情以及
      共同與被上訴人爭訟可知，則焉有於簽立同意書之涉重大權義事項時不相通聲
      息互詢意見之理？尤其表示乃配偶偽簽同意本人不知云云，甚難理解採信。
  四、上訴人甲○○、未○○○等二人於12.所具上訴理由狀爭執同意書之真正及
      有無，經查：
    (一)上訴人甲○○於6.出具之同意書，其上印文明顯與7.1.委託經營合約書
      以及1.4.共同聯名陳情書相同，是以其否認同意書真正誠無理由（被上證二
      號：同意書、委託經營合約書、聯名陳情書等影本各一）。
    (二)上訴人未○○○占有之佳安西路五之八號房屋，經查自民國六十五年間因颱風
      拆除翻修時，即轉由上訴人卯○○申請並自備工料築造（被上證三號：函件影
      本二份），是以五之八號房屋所有權屬於卯○○，且與五之七號二屋合稱以五
      之七號應無疑義。故而佳安西路五之八號之同意逕由卯○○以五－七號為之，
      並無不妥。
  五、
    (一)上訴人於七十七年六、七月間簽署之同意書均附註表明「本同意書所訂日期，
      如因市場工程延誤，依拖延日期順延生效」而新市場至八十四年四月二十一日
      正式啟用，被上訴人於正式啟用前一個月終止契約乃為確辦，上訴人所稱於八
      十四年四月二十七日支付之八十三年十月至八十三年三月款項因並無讓與收受
      之合意，均經退還，至於其等所陳八十六年支付之款項，乃未經同意且於被上
      訴人不知情情形下逕自存入，意義不明，無法認定被上訴人已收該款甚明。
    (二)被上訴人前因機關改隸頻仍，甚多文件找尋困難，一時未能理出上訴人所繳款
      項全部狀況，惟可確認者，乃自八十三年十月以後被上訴人未曾收受上訴人任
      何款項。
參、證據：除援用第一審所提證據外，補提退還支票函四紙為證。
    理    由
一、原審判決後，辛○○、乙○○、丙○○、己○○、庚○○、戊○○等六人並未提
    起上訴，雖該六人與上訴人丁○○共同繼承佳安西路五之一號房屋，惟原審僅判
    准被上訴人遷讓房屋之請求，而駁回拆除房屋之請求，按遷讓房屋對於各繼承人
    並非必須合一確定，是丁○○上訴之效力並不及於辛○○等六人，辛○○等六人
    部分已告確定，合先敘明。
二、被上訴人主張：上訴人占用系爭土地係因四十六年間由石門水庫建設委員會（簡
    稱石建會）搭建簡易竹棚出租上訴人等，然上訴人等所承租者為商攤非為土地；
    其間被上訴人依法組織職工福利委員會並依法附設職工福利社，職工福利社成立
    後於七十七年間與上訴人簽署委託經營合約書，按月收取性質上屬權利金之福利
    金，嗣後於八十四年三月二十二日發函終止該委託經營關係，被上訴人為管理舊
    市場，報准興建新市場，前於七十七年六月三十日曾取得上訴人同意，於新市場
    完成後自系爭土地遷出，惟新市場於八十四年四月完工啟用後，上訴人拒不依約
    遷出系爭土地，爰依所有權之法律關係請求上訴人等拆屋還地等語。
    上訴人則以：渠等占有系爭土地係基於租賃關係非無權占有，因多年來均繳納租
    金，租金雖係向職工福利社繳納，然因職工福利社為被上訴人之單位，繳納租金
    之法律行為自亦對被上訴人發生效力等語，資為抗辯。
三、查系爭桃園縣龍潭鄉○○○段第一○一、一○二地號土地為台灣省所有，並於五
    十八年四月二十三日登記予被上訴人管理，有土地登記簿謄本在卷可稽，參照最
    高法院五十一年台上字第二六八○號判例及七十一年台上字第五○三五號判決意
    旨，被上訴人為上開二筆土地之管理使用機關，自得代所有人主張權利。被上訴
    人主張系爭二筆土地，現為上訴人占用並將被上訴人提供之簡易竹棚改建為磚造
    房屋，未辦保存登記，已據其提出土地登記簿謄本為證，上訴人就此亦不爭執，
    被上訴人此部份主張自堪信為真正。
四、被上訴人主張上訴人為無權占有，否認與上訴人間有租賃關係，惟查，上訴人占
    用系爭土地乃緣於四十六年間石建會搭建簡易竹棚出租予渠等設攤營業，被上訴
    人於接管石門水庫後組成職工福利委員會，並附設職工福利社，職工福利社即按
    月向上訴人收取租金及清潔費，此有上訴人提出石門水庫管理局福利社代辦費用
    收據在卷可稽（原審卷一第一一八至一二七頁），另被上訴人發函予上訴人之函
    件內容亦提及「台端原與本局福利社訂立委託經營合約書，因台端未予續約及繳
    納福利金，本局福利社依規定終止委託經營租賃契約，台端現營業處所之房地，
    本局依法請求返還‧‧‧」（原審卷一第一二八頁背面），被上訴人八四石財字
    第二七五六函說明二亦謂「查本案原係租賃關係，‧‧‧」等語（原審卷一第一
    三一頁），足證上訴人占用系爭土地係因承租商攤，其與被上訴人間應屬租賃關
    係無誤，按攤位租賃為房屋租賃之一種，攤位承租使用當然及於土地之使用，於
    租賃期間未屆至前，上訴人占用土地難謂無權占有。被上訴人復主張其附設之職
    工福利社與上訴人間之法律關係不得拘束被上訴人，然查，石管局職工福利社自
    成立後即向上訴人收取租金及清潔費，此為被上訴人所自承，雙方雖至七十七年
    間方簽立委託經營合約書，參諸被上訴人所言，職工福利社與上訴人簽訂委託經
    營合約書係為使與上訴人間關係明確，可知於七十七年之前雙方雖有委託經營關
    係，然未書立任何書面契約，是以職工福利社成立後即基於石管局之委託或授權
    管理石管局所出租之商攤，方得與上訴人簽訂委託經營合約書並收取租金及清潔
    費，再者，此等委託經營合約書核其性質應為租賃，被上訴人主張其附設之職工
    福利社所為之法律行為與其無關，應無可取。
五、被上訴人復主張上訴人應於新建市場完工後遷入新市場營業，並將上訴人現使用
    之房屋地上工作物及一切設施拆除將土地返還被上訴人，並提出同意書影本九份
    （原審卷一第二十至二十八頁）在卷足憑，上訴人則爭執同意書之真正並主張為
    無權處分，經查：
  (一)五之一號部分：上訴人丁○○雖抗辯載有其母親余金蘭姓名並蓋章之同意書非真
    正，惟核其同意書所蓋之印章與七十七年六月三十日委託經營合約書所蓋之印章
    相同（同意書經縮小影印，故印文較小，見原審卷一第二十、六十五頁），雖兩
    者余金蘭之簽名有所不同，但簽名可授權他人為之，既然印文相同，應認該同意
    書為真正。
  (二)五之二號、五之四號、五之六號、五之九、五之十號部分：上訴人寅○○主張五
    之二號房屋為伊出資興建，其妻丑○○○所簽之同意書為無權處分。上訴人癸○
    ○主張五之四號房屋為伊出資興建，其妻子○○○所簽之同意書為無權處分。上
    訴人巳○○當時回大陸探親，並未授權其妻陳張煥妹簽立同意書，五之六號為無
    權代理。五之九號房屋為上訴人壬○○之夫陳中立所建，壬○○簽立同意書為無
    權處分。五之十號房屋為上訴人卯○○出資興建，其妻辰○○○所簽之同意書為
    無權處分，均不生效等語。惟查，渠等於改建簡易竹棚為現行磚造房屋或鐵皮屋
    時，上訴人丑○○○、壬○○、子○○○即書立申請書或切結書同意於租賃契約
    終止時即無條件返還被上訴人，此有被上訴人提出申請書及切結書附卷可稽（原
    審卷一第四十四至四十八頁），又渠等於原審八十五年訴字第八五一號民事訴訟
    中抗辯系爭土地上之現有房屋非渠等單獨築造，而係與渠等之配偶共同出資築造
    ，於本訴訟中復主張係其單獨出資所建，所言前後翻異，且未曾舉證係渠等之夫
    所獨資興建，不足採信，從而，渠等之配偶簽立前開同意書同意於新市場完工後
    ，遷入新市場營業並將現使用攤位上之房屋地上物返還被上訴人，應屬有權處分
    。況卷附同意書簽立日期均在七十七年七月一日及六月三十日兩天，而上訴人等
    所住俱屬隔鄰，情況亦復相同，平素即密切往來，此觀附卷迭次聯名陳情（原審
    卷一第四十二、四十三頁）可知，則焉有於簽立同意書之涉重大權義事項時不互
    相通知之理？尤其表示乃配偶擅簽同意書本人不知云云，自難採信。
  (三)五之三號部分：上訴人午○○抗辯該同意書係於雙方意思不合致情況下所簽立，
    因其誤以為房屋為被上訴人所有方簽署同意書，然其主張意思表示之內容有錯誤
    ，或若知其事情即不為意思表示者，應將意思表示撤銷之，午○○並未舉證曾撤
    銷意思表示，該同意書應仍有效成立。
  (四)五之五號部分：上訴人甲○○否認同意書為真正，惟查同意書上之甲○○印文與
    聯名陳情書及委託經營合約書上之甲○○印文（原審卷一第四十二之一、六十九
    頁），以肉眼比對均屬相同，應可認該同意書為真正。
  (五)五之七號部分：上訴人卯○○雖否認同意書之真正，其同意書上所蓋之印章與聯
    名陳情書及委託經營合約書上所蓋之印章，以肉眼比對雖無法確認為相同，惟查
    其妻辰○○○既已簽署五之十號房屋之同意書，當無不告知卯○○之理，卯○○
    既然知情且未提出反對，應可認其簽署之同意書為真正。
  (六)五之八號部分：上訴人主張未○○○未曾書立同意書，惟查自民國六十五年間因
    颱風拆除翻修時，即轉由上訴人卯○○申請並自備工料築造（本院卷第一三七、
    一三八頁），是以五之八號房屋所有權屬於卯○○，且五之七號與五之八號打通
    ，二屋合稱五之七號，故而佳安西路五之八號之同意逕由卯○○以五－七號為之
    ，並無不妥。
六、由兩造於七十七年六月三十日簽立之同意書觀之，兩造對於系爭土地上之租賃關
    係應屬定有期間之租賃關係，即該租賃關係於新市場興建完工時終止，新市場興
    建完工後，其租賃關係仍存在於新市場之攤位上。然新市場於八十四年四月正式
    啟用後，被上訴人曾數度通知上訴人遷入新市場營業，上訴人均未依約遷入，被
    上訴人職工福利社便於八十四年三月二十二日發函終止兩造間之委託經營合約，
    有存証信函十紙附卷可稽（原審卷一第七十五至八十四頁），租賃關係既經終止
    ，上訴人占有系爭土地即係無權占有。上訴人雖辯稱：上訴人於七十八年七月三
    十一日後仍繼續使用系爭土地，並繼續繳租，被上訴亦繼續收取租金，二造自此
    以後仍屬不定期限租賃關係，被上訴人於八十四年三月二十二日片面終止租約，
    該終止租約自不生效力云云，查(一)巳○○就佳安西路五之六號房屋基地，於八十
    四年四月二十七日支付自八十三年十月至八十四年三月之租金四一四○元。(二)壬
    ○○就佳安西路五之九號基地，在八十四年四月二十七日支付租金六四二○元。
    (三)另辰○○○、未○○○在八十四年四月二十七日亦分別支付自八十三年十月至
    八十四年三月之租金四九八○元、二四六○元，固據上訴人提出台灣土地銀行支
    票存款送款簿四紙為証（本院卷第五七、五九、六一、六二頁）。惟查被上訴人
    業已將上開款項如數退還，有被上訴人提出之被上訴人職工福利社函四紙（本院
    卷第一四六至一四九頁）在卷可稽，是上訴人主張被上訴人繼續收取租金，原租
    約已變更為不定期限租賃云云，與事實不符，不足採取。至於午○○、巳○○、
    壬○○、卯○○主張渠等又於八十六年四月二十三日支付自八十四年四月至八十
    六年三月之租金，固據提出台灣土地銀行支票存款送款簿四紙為証（本院卷第五
    五、五六、五八、六○頁），惟該等款項乃未經同意且於被上訴人不知情情形下
    逕自存入，意義不明，無法認定被上訴人已同意收取該款項作為租金，尚難認原
    租約已變更為不定期限之租賃。
七、按所有人對於無權占有或侵奪其所有物者，得請求返還之，對於妨害其所有權者
    得請求除去之，有妨害其所有權之虞者，得請求妨止之。民法第七百六十七條定
    有明文。上訴人於兩造租賃關係終止後，仍繼續占有使用被上訴人所管理之土地
    ，自屬無權占有，被上訴人雖非所有權人但為省有財產之管理機關，本於所有權
    人之物上請求權之法律關係，請求上訴人將土地返還被上訴人，於法洵屬有據，
    應予准許。又兩造所簽同意書上載明，上訴人所負之義務僅係自現有土地上遷出
    ，而將房屋地上物及其他一切設施返還於被上訴人，交由被上訴人拆除整建為停
    車場，是上訴人並不負拆除房屋之義務，被上訴人除請求返還土地外，尚請求上
    訴人拆除房屋即無理由，應予駁回，惟遷讓房屋部分之請求，則屬有據，應予准
    許。
八、末查，房屋搬遷並非立時可就，且性質上非長期不能履行，本院斟酌上訴人之情
    形，系爭土地返還之難易，爰定六個月為履行期間。原審就拆除房屋部分為被上
    訴人敗訴之判決，就遷讓房屋部分為被上訴人勝訴之判決，並就勝訴部分為准免
    假執行之宣告，於法並無不合，上訴意旨指摘原判決不當，求予廢棄改判，為無
    理由，應予駁回。
九、據上論結，本件上訴為無理由，依民事訴訟法第四百四十九條第一項、第七十八
    條、第八十五條第一項前段，判決如主文。
中      華      民      國    八十九    年      六      月     三十     日
                            臺灣高等法院民事第九庭
                                審判長法  官  吳  謙  仁
                                      法  官  蘇  瑞  華
                                      法  官  林  樹  埔
右正本係照原本作成。
如不服本判決，應於收受送達後二十日內向本院提出上訴書狀，其未表明上訴理由者
，應於提出上訴後二十日內向本院補提理由書狀（均須按他造當事人之人數附繕本）
上訴時應提出委任律師或具有律師資格之人之委任狀；委任有律師資格者，另應附具
律師及格證書及釋明委任人與受任人有民事訴訟法第四百六十六條之一第一項但書或
第二項（詳附註）所定關係之釋明文書影本。
中      華      民      國    八十九    年      七      月      一      日
                                      書記官  林  初  枝
附註：
民事訴訟法第四百六十六條之一（第一項、第二項）：
對於第二審判決上訴，上訴人應委任律師為訴訟代理人。但上訴人或其法定代理人具
有律師資格者，不在此限。
上訴人之配偶、三親等內之血親、二親等內之姻親，或上訴人為法人、中央或地方機
關時，其所屬專任人員具有律師資格並經法院認為適當者，亦得為第三審訴訟代理人
。


司法院資訊處製作；財團法人民間司法改革基金會備份。
